【裁判字號】    99,上易,472
【裁判日期】    990524
【裁判案由】    毀損債權
【裁判全文】
臺灣高等法院臺中分院刑事判決         99年度上易字第472號
上  訴  人  臺灣臺中地方法院檢察署檢察官
被      告  乙○○
上列上訴人因被告毀損債權案件，不服臺灣臺中地方法院98年度
易字第3854號中華民國99年2月26日第一審判決（起訴案號：臺
灣臺中地方法院檢察署98年度偵字第23482號），提起上訴，本
院判決如下：
    主  文
上訴駁回。
    理  由
一、本案經本院審理結果，認原審諭知被告無罪，認事用法並無
    違誤，應予維持，並引用原審判決書之記載。
二、檢察官據告訴人中租迪和股份有限公司（下稱中租公司）請
    求上訴意旨略以：
（一）原審判決所認被告如意圖損害告訴人中租公司之債權，其
      何不將價值更高之天車處分隱匿，而仍將之置放現場，由
      告訴人執行點交，依此而認系爭機器為錢莊人員所搬遷，
      亦不無可能等語，實有誤解。蓋：
   1、油壓折床、採臂式油壓剪床此類機器設備，乃係容易搬遷
      之機械設備，並非定著於廠房內，僅需貨車、推高機等器
      具即可自行搬走，但就天車設備部分，若要搬遷，則有一
      定之困難度，此乃因天車設備係固定於廠房內之頂端，長
      度及寬度均與廠房大小相當，且其結構為鋼，重量以噸計
      算，如需搬遷他處，除需大型吊車等相關設備外，更因天
      車係固定在廠房頂處，需焊接、切割等專責技術人員折卸
      ，才不致破壞廠房結構。故天車之價值除須衡量搬遷天車
      設備所耗之費用、人力外，更須有合適之廠房才有其價值
      存在。
   2、甚且，油壓折床、採臂式油壓剪床設備之價值，與天車設
      備之價值孰高，與構成要件是否該當純屬二事，原判決僅
      依機器設備價值之比較，作為推認被告犯行存否之理由，
      已然偏執。
   3、況且，油壓折床、採臂式油壓剪床係被告之生財器具，其
      一再辯稱遭地下錢莊人員強行搬走，竟無法提供地下錢莊
      人員之相關資料，甚至最簡單的地下錢莊人員稱謂亦不知
      悉，更無任何向警察機關報案之動作，實與社會常理有違
      。
   4、徵諸動產擔保交易法第12條規定：「動產擔保交易契約存
      續中，其標的物之占有人，應以善良管理人之注意保管或
      使用標的物」，則被告漠視並縱容設備如此輕易滅失，豈
      無損害債權之意圖及故意。然原判決未予斟酌而為片面論
      斷，誠然有誤。
（二）、原審判決所認被告非執行名義債務人之論斷，顯有不當
        ：
   1、按連帶債務人之財產為債權人財產之總擔保，故連帶債務
      人中之一人，於將受強制執行之際，如基於損害債權人債
      權之意圖而毀壞、處分或隱匿連帶債務人中任何一人之財
      產，縱該財產不屬於處分之債務人所有，亦應論以損害債
      權罪（最高法院76年度臺非字第114號判決意旨、附件一
      之臺灣高等法院臺中分院93年度上易字第473號判決意旨
      參照）。被告既係分期付款買賣書之連帶債務人，亦應論
      以損害債權罪。
   2、又縱使原審判決所認被告非執行名義即動產抵押契約書之
      連帶債務人，然動產抵押契約書僅係執行名義之一種，縱
      無被告簽名於其上，亦不應因此而否認其仍具有連帶給付
      之責任。是基於被告與名義上債務人如此緊密之牽連及代
      表關係，繩之以刑法損害債權罪，始符前揭最高法院判決
      意旨。
   3、況告訴人於民國98年4月18日已對被告取得臺灣臺中地方
      法院98年度司票字第3185號執行名義，二者執行名義所揭
      示擔保之債權為同一性，如僅依告訴人所用之執行名義而
      作形式上差異判斷，顯已將同一犯罪事實予以不當割裂至
      明。蓋其一為對物範圍，另一為對人範圍，然所求目的皆
      在滿足同一債權受償無異，故原審判決似係認定就本票裁
      定聲請執行應可成罪，而就動產抵押契約書卻持否定見解
      ，立論殊有可議。
   4、被告既為該執行名義之連帶保證人，其明知本件動產抵押
      標的物為告訴人債權之擔保，依約不得擅自處分，竟以脫
      產為目的而移置，已該當於臨受法院強制執行之際，將動
      產擔保標的物擅自處分，致告訴人債權受有損害，其違法
      處分之犯罪事實至為明顯，自構成刑法損害債權罪。
（三）刑法第356條損害債權罪之刑罰係自由刑，法人本無違犯
      該罪之犯罪能力，僅自然人得為該罪之犯罪主體。則公司
      負責人利用公司名義對外舉債，並利用經營公司之機會，
      將公司財產挪用、脫產，以損害股東及債權人之情形，無
      非假藉「公司」名義為外殼，由負責人遂行掏空資產、脫
      免自身及公司債務之實，「公司」既無法自為脫產行為，
      則為該犯罪行為之人，應屬公司負責人。現行公司法係規
      定1人以上即可組織公司，且已廢除「公司資本額」制度
      ，故法人雖具有民法上權利能力，得為債務人，然實際上
      既無資力，又無行為能力，僅為「擬制」之實體，現行交
      易莫不要求負責人或具資力之人擔任保證人，以加強交易
      安全。是倘依原審判決見解，公司負責人所為之脫產行為
      得以「非債務人」為由脫免刑事責任，則僅自然人脫免自
      身財產始構成犯罪，而公司負責人利用公司脫產竟無任何
      罪責，無異鼓勵設立公司舉債脫產，助長公司負責人之掏
      空行為，此顯非事理之平。況且，臺灣高等法院暨所屬法
      院68年1月1日之68年度刑事類第25號法律座談會之研討結
      果亦認為「公司之意思活動，皆由其負責人為之，故應令
      公司負責人負刑法第356條之損害債權罪，否則公司負責
      人將可為所欲為，損害公司債權人之權益甚巨，即失公平
      」，而臺灣桃園地方法院86年度易字第2584號判決、臺灣
      高雄地方法院85年度易字第2611號判決均同此見解。
三、惟查：
（一）誠然，油壓折床、採臂式油壓剪床設備之價值與天車設備
      之價值孰高，與構成要件是否該當純屬二事，惟原判決僅
      係依機器設備價值之比較，而質疑被告是否有損害債權人
      債權之意圖，並非僅以此即認定被告無此意圖而為被告無
      罪之諭知。本案被告自偵訊時起即供稱系爭機器是因公司
      向地下錢莊借款，因無法還款而遭地下錢莊人員搬走，被
      告固無法提供此部分之資料以供查證，而認其所辯不足採
      信，惟即便系爭機器係被告遷移，然因其所為，亦不該當
      於刑法第356條之規定，亦難以該罪責相繩。
（二）被告係分期付款買賣契約書之連帶債務人，惟其並非本案
      告訴人據以聲請原審法院強制執行之動產抵押契約書之連
      帶債務人，此自分期付款買賣契約書及動產抵押契約書之
      記載即明。而不同之執行名義有不同之法律關係，應分別
      而論，不得以「縱無被告簽名於其上，亦不應因此而否認
      其仍具有連帶給付之責任」，並認被告與名義上債務人（
      即韃鑫公司）如此緊密之牽連及代表關係，繩之以刑法損
      害債權罪，始符前揭最高法院判決意旨，蓋此與罪刑法定
      主義有違。至於告訴人於民國98年4月18日已對被告取得
      臺灣臺中地方法院98年度司票字第3185號執行名義，而該
      執行名義於98年5月4日確定，惟此乃於98年4月13、14日
      系爭機器被遷出臺中縣太平市○○路29巷16號保管地之後
      ，故即便系爭機器是被告故意遷出，此亦係在告訴人取得
      本票強制執行名義之前，亦與刑法第356條規定「於將受
      強制執行之際」之要件不符。
（三）上訴書另援引臺灣高等法院暨所屬法院68年1月1日68年度
      刑事類第25號法律座談會之研討結果，認為「公司之意思
      活動，皆由其負責人為之，故應令公司負責人負刑法第35
      6條之損害債權罪，否則公司負責人將可為所欲為，損害
      公司債權人之權益甚巨，即失公平」，惟此結論經送當時
      之司法行政部研究，經該部於69年6月20日以69刑（二）
      函第1221號函復謂：「按刑法第356條之毀損債權罪，其
      犯罪主體應以債務人為限，而債務人為法人時，又別無處
      罰其代表人之規定，是公司負責人，雖於該公司財產將受
      強制執行之際，意圖損害債權人之債權，而出售該公司之
      財產，亦不得以本罪相繩（參照最高法院61年台非字第21
      3號判決），在工廠違反工廠法者，僅能處罰工廠，而不
      能處罰其負責人」，已說明上開見解之不可採，且依罪刑
      法定主義，該罪既係處罰為執行名義之債務人（於本案即
      為韃鑫公司），被告既非該執行名義之債務人，自不得依
      該規定予以處罰。至於此是否妥適，究屬立法之問題，在
      該規定未經修正前，自不得擴張其適用範圍。
（四）綜上所述，檢察官執以上訴之理由，均無足採，其上訴為
      無理由，應予駁回。
據上論結，應依刑事訴訟法第368、373條，判決如主文。
本案經檢察官甲○○到庭執行職務。
中    華    民    國    99    年    5     月    24    日
            刑事第八庭  審判長法  官  羅  得  村
                              法  官  簡  源  希
                              法  官  郭  瑞  祥
上列正本證明與原本無異。
不得再上訴。
                              書記官  李  妍  嬅
中    華    民    國    99    年    5     月    24    日

司法院資訊處製作；財團法人民間司法改革基金會備份。
